【裁判字號】    90,上,359
【裁判日期】    920305
【裁判案由】    損害賠償
【裁判全文】
台灣高等法院高雄分院民事判決  九十年度上字第三五九號
      上  訴  人  丁○○
      訴訟代理人  湯阿根律師
      被上訴人    丙○○
      被上訴人    樺勇交通企業有限公司
?
      法定代理人  甲○○
      訴訟代理人  乙○○
右當事人間請求損害賠償事件，上訴人對於中華民國九十年九月十四日臺灣高雄地方
法院八十九年度訴字第一七○○號第一審判決提起上訴，並為訴之追加，本院判決如
左：
    主    文
原判決關於駁回上訴人後開第二項之訴部分，並訴訟費用（除確定部分外）之裁判廢
棄。
被上訴人應再連帶給付上訴人新台幣壹拾萬元，及自民國九十一年十一月二十二日起
，至清償日止，按週年利率百分之五計算之利息。
其餘上訴駁回。
被上訴人應連帶給付上訴人新台幣壹拾柒萬捌仟壹佰參拾柒元，及自民國九十年十一
月二十二日起，至清償日止，按週年利率百分之五計算之利息。
第一（除確定部分外）、二審訴訟費用，由被上訴人負擔十分之一，餘由上訴人負擔
。
    事實及理由
一、上訴人於本院追加（擴張）請求金額新台幣（下同）十七萬八千一百三十七元（
    含追加九十年七月十七日起至九十年十一月十六日止之復健費二千四百元、交通
    費九千六百元、減少勞動能力損害十六萬六千一百三十七元），程序符合民事訴
    訟法第二百五十五條第一項第三款規定，先予敘明。
二、上訴人起訴主張；丙○○係樺勇交通企業有限公司（以下簡稱樺勇公司）之砂石
    車司機，於民國八十八年八月十九日八時二十分許，駕駛牌照號碼為ＪＭ－二一
    六號砂石車，沿高雄市○○區○○路由南往北方向行駛，至該路典寶橋北側產業
    道路交岔路口時，未讓直行車輛先行，貿然右轉，適上訴人騎車號ＰＥＤ－四九
    九號重型機車至該處，煞避不及，致機車滑倒再碰撞該砂石車身右側中間護欄，
    上訴人並因此受有右膝臏骨軟骨軟化、右膝後十字韌帶損傷等傷害。爰依侵權行
    為法律關係，請求被上訴人連帶賠償上訴人新台幣（下同）三百九十一萬二千四
    百元暨法定遲延利息。原審判決被上訴人應連帶給付上訴人一百七十八萬六千三
    百七十七元，並為附條件假執行之宣告。上訴人於本院聲明廢棄原判決不利部分
    ；右廢棄部分，被上訴人應再連帶給付上訴人一百九十九萬四千六百十五元，並
    追加請求被上訴人應再連帶給付上訴人十七萬八千一百三十七元，及陳明願供擔
    保請准宣告假執行。
三、被上訴人則以：丙○○車行至前開路口時有減速，並打方向燈及查看後照鏡，因
    砂石車後方有四、五台機車正在行進，並無立即右轉；丙○○車身雖已偏右，然
    只是準備右轉，上訴人係因機車車速過快且地面有砂石，緊急煞車而打滑倒地，
    再滑向砂石車之右側車身護欄旁，並無直接與砂石車相撞，丙○○並無過失等語
    ，資為抗辯。而聲明駁回上訴。
四、經查，丙○○受僱樺勇公司任砂石車司機，於前揭時地駕砂石車與上訴人機車發
    生車禍，上訴人因此受有右膝臏骨軟骨軟化、右膝後十字韌帶損傷等傷害，丙○
    ○並因此經本院八十九年度交上易字第九五號判處罪刑確定等情，為兩造所不爭
    執，並據本院調閱該刑事卷證無訛，堪信為真實。本件兩造所爭執者為：(一)系爭
    事故之發生，丙○○是否應負過失責任？上訴人就系爭事故之發生是否與有過失
    ？(二)上訴人各項請求之金額是否有據？
五、按汽車行駛至交岔路口，轉彎車輛應讓直行車輛先行；汽車行經無號誌之交岔路
    口時，應減速慢行，作隨時停車之準備，為道路交通安全規則第一百零二條一項
    第六款、第九十三條第一項第四款所明文。本件兩造均爭執就車禍之發生並無過
    失。經查，依刑事案卷附道路交通事故調查報告表及所附現場圖所示，本件事故
    後，丙○○駕駛之砂石車係停於交岔路口之德中路北向快、慢車道間，車頭朝北
    偏東、車尾向南偏西，該車輛左前輪、左後輪分前距德中路北向內外側快車道分
    道線二點九公尺、一點九公尺，上訴人騎乘之機車則倒於砂石車右側，其左後側
    於北向慢車道留有十四點六公尺之煞痕及十點二公尺之刮痕；砂石車右側中間護
    欄、上訴人重機車左前輪車蓋擦撞受損（見高雄地院八十九年交易字第八號刑事
    卷），足認本件車禍之發生係因丙○○駕車行駛至該交岔路口，疏未讓直行車輛
    先行，貿然於該路口右轉，致上訴人機車閃煞不及滑倒後再擦撞丙○○車，丙○
    ○就系爭交通事故之發生核有過失，且經高雄市政府建設局車輛行車事故鑑定委
    員會鑑定結果，亦認定丙○○「右轉車末讓右側慢車道直行車先行，為肇事原因
    」，並經高雄市車輛行車事故覆議鑑定委員會維持原鑑定意見（本院八十九年度
    交上易字第九五號刑事卷第五十一頁、六十七頁）。再參以上訴人陳稱案發當時
    行車速率為時速五十公里（見前揭高雄地院刑事卷附交通事故現場談話紀錄表）
    ，經核其煞車痕十四點六公尺，據「一般公路汽車煞車距離、行車速度對照表」
    所示，其速度當在五十公里以上，加上所遺留碰撞前之刮地痕長達十點二公尺，
    並於碰撞後始停止往前滑行，足認其行車速度遠超過五十公里，而系爭肇事路段
    行車速率限制為六十公里，並為無號誌之交岔路口，且為上訴人平日上下班必經
    路線（本院卷第二七四頁），其路況為上訴人所熟知，以其機車煞車不及並致倒
    地滑行，顯然並未注意減速慢行，作隨時停車之準備，致突然見丙○○砂石車將
    右轉而不及閃煞，就系爭事故亦有過失。本院斟酌兩造過失情節，應由上訴人負
    擔三分之一，丙○○負擔三分之二責任。
六、按汽車、機車或其他非依軌道行駛之動力車輛，在使用中加損害於他人者，駕駛
    人應賠償因此所生之損害；不法侵害他人之身體或健康者，對於被害人因此喪失
    或減少勞動能力，或增加生活上之需要時，應負損害賠償責任；不法侵害他人之
    身體、健康者，被害人雖非財產上之損害，亦得請求賠償相當之金額；又受僱人
    因執行職務不法侵害他人之權利者，由僱用人與行為人連帶負損害賠償責任，分
    別為民法第一百九十一條之二前段、第一百九十三條第一項、第一百九十五條第
    一項前段及第一百八十八條第一項前段所明定。丙○○因駕駛砂石車執行職務過
    失不法侵害上訴人之權利，上訴人本於侵權行為之規定，請求丙○○與其僱用人
    樺勇公司連帶賠償其損害，洵屬有據，應予准許。茲就上訴人請求被上訴人賠償
    之項目及金額審酌如下：
  (一)醫療費用之損失：上訴人主張其自八十八年八月十九日至九十年七月十日止，依
    健保身分就診，實際支出醫療費用一萬一千八百五十九元及復健費用九千一百元
    ；自九十年七月十七日起至九十年十一月十六日止再支出復健費二千四百元，及
    自八十八年十一月五日以後以勞保身分就診，迄九十年十一月十六日止，合計診
    療費用十萬元，有各該醫療費用明細表、收據等可憑，並為被上訴人所不爭執（
    本院卷二三八頁），堪認為真實，則上訴人請求被上訴人賠償醫療費用計十二萬
    三千三百五十九元，應予准許。
  (二)增加生活需要費用之損失：
  (1)看護費用部分：上訴人原主張由妻看護，期間半年，每月按三萬元計算，請求賠
    償看護費用十八萬元，原審比照基本工資每月一萬五千八百四十元准許其請求，
    計九萬五千零四十元。上訴人於本院就原審准許之金額表示不再爭執（本院卷二
    七七頁）。
  (2)救護、復健輔助器材費用：上訴人主張此部分支出一萬六千一百九十九元，請求
    被上訴人應賠償二萬元，原審判令被上訴人賠償一萬三千二百元，上訴人未聲明
    不服。
  (3)交通費用：上訴人主張就診支出交通費用計七萬二千四百元，原審於四萬一千六
    百元之範圍內，准許其請求，上訴人就此並未爭執，並追加自九十年七月十七日
    起至九十年十一月十六日止再行支出之交通費用計九千六百元，為被上訴人所不
    爭執（本院卷二七七頁）。
  (三)不能工作之損失：上訴人主張其於中油公司單月之薪資約為五萬九千九百九十三
    元，因本件事故無法工作，請求被上訴人賠償第一年含獎金四點六個月之薪資九
    十萬元，及第二年復健期間無法工作，依日薪一千八百七十元，一百八十日請假
    損失計三十四萬元，總計為一百二十四萬元。被上訴人則否認上訴人受有不能工
    作之損失。經查，上訴人自八十八年八月十九日起至八十九年六月二十三日止，
    固因傷未能工作，惟均向中油公司請公傷假，並經中油公司依勞基法第五十九條
    之規定，按其原領薪資（含薪資、全勤獎金、僻地津貼）數額每月五萬八千八百
    二十三元（八十八年度）及五萬九千八百零九元（八十九年度）予以補償，及上
    訴人自八十九年六月二十四日起回公司上班，至九十一年一月三十一日止（九十
    一年二月一日經中油公司強制退休），其間亦曾請公傷假作復健治療，惟請公傷
    假期間均經公司依同一規定按原領工資數額給付，其薪資並未被扣除或減少，有
    中油公司出具之給付薪資明細可稽（本院卷二六二頁），則上訴人於九十一年二
    月一日經中油公司強制退休前，並未因受傷住院或請公傷假不能工作而受有損失
    ，上訴人復未能舉證證明受有其他損失，尚不足認上訴人有此部分之損害賠償請
    求權。上訴人主張原審認定被上訴人應賠償上訴人不能工作之損失三十萬八千七
    百六十七元，尚不足九十一萬六千四百六十六元，固屬無據，惟被上訴人就原審
    此部分不利之判決並未聲明不服，爰不予審酌。是此部分被上訴人應賠償上訴人
    之損害額計為三十萬八千七百六十七元。
  (四)減少勞動能力之損失：
  (1)上訴人主張因本件車禍受傷喪失其勞動能力，依其在中油公司月薪六萬元，一年
    有四點六個月獎金，夜間任游泳教練月薪三萬元，合計年薪一百三十六萬元計算
    ，自事故發生後二年計算至六十歲退休年齡計二十二年，依霍夫曼速算表扣除中
    間利息後，所受損害額為一千九百五十五萬三千四百六十五元，爰請求一百六十
    萬元（於本院擴張為一百七十六萬六千一百三十七元）之損害。
  (2)經查，上訴人原任職中油公司從事海域管理之儀錶檢修員工作，工作內容包括潛
    水及高架爬升等，有上訴人提出之在職證明、儀控設備檢修工作區域分配表、公
    務聯繫單及其他工程合約書等可稽（原審證物冊第二八二至三二六頁）。而上訴
    人因系爭事故受有右膝臏骨軟骨軟化、右膝後十字韌帶損傷之傷害，據長庚醫院
    函稱其癒後右大腿萎縮二點五公分、右下肢無力，右膝疼痛，可從事一般輕便工
    作，惟若為游泳教練之專業性工作，較為危險，至於勝任與否，視個人之承受度
    而異；不宜長時間久站、步行及潛水或搬運重物，僅適合輕便工作，有長庚醫院
    出具之診斷證明書及八十九年、九十一年函文在卷可參（原審證物冊第一八七、
    一八八頁；第十二頁，本院卷九十六頁），及據長庚醫院復健科醫師郭美惠稱：
    上訴人經復健後，遺留右大腿萎縮併膝蓋疼痛之後遺症；如從事輕便、不需大範
    圍或經常走動的工作，或手部、文書的工作，並無影響，如係粗重工作、需長距
    離走動、爬上爬下，或上訴人原從事需潛水之工作，可能因右腳反應較差而有問
    題，約減少勞動能力四分之一；如單純做潛水教學則無問題（本院卷一五二至一
    五四頁），參以上訴人業於九十一年二月一日經中油公司依勞動基準法第五十四
    條第一項第二款不堪勝任工作之理由強制退休（本院卷二六０頁），足認上訴人
    確因本件傷害影響其勞動能力。至上訴人固領有中華民國潛水協會一星教練證及
    中華台北水下協會會員證，可證明其為中華民國潛水協會一星級潛水教練，然此
    僅能證明其確有該教學之資格，並無法證明其確於晚間擔任該工作，而受有報酬
    ，況上訴人所受傷害對於其潛水之教學並不影響，經證人陳述如前，是其主張因
    系爭事故而喪失潛水教練之勞動能力，即屬無據。
  (3)按被害人因身體健康被侵害，而喪失或減少勞動能力所受之損害，其金額應就被
    害人受侵害前之身體健康狀態、教育程度、專門技能、社會經驗等方面定之（最
    高法院六十九年度台上字第一一一號、八十五年度台上字第二六五二號判決參照
    ）；民法第一百九十三條第一項所謂減少勞動能力，乃指職業上工作能力一部之
    滅失而言，故審核被害人減少勞動能力之程度時，自應斟酌被害人之職業、智能
    、年齡、身體或健康狀態等各種因素（最高法院八十五年台上字第二一四０號判
    決) 。上訴人係高雄海專航海通訊科畢業，專長為儀控檢修，原任職中油公司，
    並需兼具潛水技能，於九十一年二月一日因本件傷害不能勝任工作遭中油公司強
    制退休，參酌上揭醫師證詞及長庚醫院函文，本院認其減少勞動能力之程度為百
    分之二十五。則上訴人主張依其在中油公司之月薪六萬元（未逾中油公司函示之
    上訴人退休前月薪）作為計算減少勞動能力之基準，尚非無據。查上訴人係五十
    年三月二十二日生，依勞動基準法第五十四條第一項第一款規定，勞工之強制退
    休年齡為六十歲，故自九十一年二月一日上訴人經強制退休之日起，計算至六十
    歲退休時，應尚有十九年之工作收入，依減少勞動能力百分之二十五，扣除中間
    利息後，共計受有二百四十四萬八千五百八十五元之損害｛依年息百分之五複式
    霍夫曼計算法（第一年不扣除中間利息），其計算式為：[60000*12*13.603249
    （此為19年之霍夫曼係數）]*25%=0000000（小數點以下四捨五入）｝，上訴人
    於此部分請求賠償一百七十六萬六千一百三十七元，應予准許。
  (五)精神慰撫金部分：上訴人請求被上訴人連帶賠償精神慰撫金六十萬元，經原審准
    許，兩造均未就此聲明不服。
  (六)綜上，上訴人主張受有損害，其金額在二百九十五萬七千七百零三元（
    20959+100000+2400+95040+13200+41600+9600+308767+0000000+600000=0000000
    ）之範圍內，為有理由。而上訴人就本件事故之發生，應負三分之一之過失責任
    ，已如前述，爰依民法第二百十七條第一項之規定，酌減被上訴人連帶賠償額三
    分之一，即減為一百九十七萬一千八百零二元。
七、從而，上訴人依侵權行為法律關係，請求被上訴人連帶賠償一百九十七萬一千八
    百零二元，及其中十七萬八千一百三十七元自九十年十一月二十二日（上訴狀送
    達翌日）起；餘自八十九年九月二日（原審追加起訴狀繕本送達翌日）起，按週
    年利率百分之五計算之法定遲延利息，即屬有據，應予准許，逾此範圍之請求，
    為無理由，應予駁回。原審就上開應准許而超過一百七十八萬六千三百七十七元
    部分，為上訴人敗訴之判決，尚有未洽；上訴意旨指摘原判決此部分不當，求予
    廢棄改判，為有理由，爰由本院予以廢棄，連同追加部分改判如主文第二、四項
    所示。上訴人就本院判決被上訴人應給付部分，陳明願供擔保請准宣告假執行，
    惟此部分金額未逾上訴第三審之法定金額，被上訴人不得對之上訴，本院判決已
    具執行力，自無從為假執行之宣告；原審就此部分駁回上訴人之聲請，其理由固
    有不同，結論並無二致，核無不合。至於上訴人之請求不應准許部分，原判決為
    上訴人敗訴之判決，並駁回其假執行之聲請，經核於法並無不合，上訴意旨求予
    廢棄改判，為無理由，應駁回其上訴。
據上論結，本件上訴為一部有理由，一部無理由；追加之訴有理由，依民事訴訟法第
四百五十條、第四百四十九條第一項、第七十八條、第七十九條但書，判決如主文。
中      華      民      國    九十二    年      三      月      五      日
                                      臺灣高等法院高雄分院民事第六庭
~B1審判長法官  許明進
~B2      法官  李炫德
~B3      法官  謝肅珍
上訴人得上訴。
右為正本係照原本作成。
上訴人如對本判決上訴，須於判決送達後二十日內向本院提出上訴狀，其未表明上訴理由
者，應於上訴後二十日內向本院提出上訴理由書（均須按他造當事人之人數附繕本）。上
訴時應提出委任律師或具有律師資格之人之委任狀，並依附註條文規定辦理。
被上訴人不得上訴。
~B法院書記官  邱麗莉
中      華      民      國    九十二    年      三      月      七      日


司法院資訊處製作；財團法人民間司法改革基金會備份。
